【裁判字號】    95,易,376
【裁判日期】    951122
【裁判案由】    詐欺
【裁判全文】
臺灣雲林地方法院刑事判決               95年度易字第376號
公  訴  人  臺灣雲林地方法院檢察署檢察官
被      告  丁○○
上列被告因詐欺案件，經雲林地方法院檢察署檢察官檢察官提起
公訴（95年度偵字第4034號），並經擴張事實（即移送併案之臺
灣雲林地方法院檢察署95年度偵緝字第186 號、臺中地方法院檢
察署檢察官95年度偵字第18618 號），本院判決如下：
    主      文
丁○○幫助意圖為自己不法之所有，以恐嚇使人將本人之物交付
，處有期徒刑捌月。
    事      實
一、丁○○可預見收購他人金融帳戶存摺、提款卡、密碼者常與
    從事財產犯罪密切相關，且取得他人存摺之目的常為避免檢
    警機關追查贓款流向，仍基於收購者縱持以犯罪亦無違反其
    本意之幫助犯意，於民國94年9 、10月間，在不詳處所，將
    其於國泰世華商業銀行豐北分行（下稱國泰銀行）及合作金
    庫銀行股份有限公司虎尾分行（下稱合庫銀行）開立之帳號
    000000000000號、帳號00000000000000號帳戶之存摺、提款
    卡及密碼，以不詳代價，提供予真實姓名年籍不詳之成年人
    。嗣該成年人意圖為自己不法之所有，分別為：
  (一)先於94年11月4 日凌晨3 時34分許，在臺北縣中和市○○○
    路9 號前，竊取乙○○所有之車牌號碼8785-DF 號自用小客
    車得手後，嗣於同年月8 日下午6 時許，撥打乙○○電話，
    對其恐嚇恫稱如欲領回8785-DF 號自用小客車，需準備新臺
    幣（下同）70,000元等語，致乙○○心生畏懼，於同年月9
    日中午12時42分許，前往合庫銀行中和分行，將40,000元匯
    入丁○○前開合庫銀行帳戶，而恐嚇取財既遂。
  (二)於94年11月14日上午10時許，撥打丙○○電話，詐稱係其友
    人王秋媛，急需用錢等語，以此方式施用詐術，致丙○○陷
    於錯誤，於同日上午11時30分許，前往臺南市○○區○○路
    1 段368 號之臺南區中小企業銀行安南分行，將10,000 元
    匯入丁○○上開國泰銀行帳戶，而詐欺取財既遂。
  (三)於94年11月15日上午10時30分許，撥打戊○○電話，佯稱係
    其表嫂藝萍，急需用錢等語，以此方式施用詐術，致戊○○
    陷於錯誤，於同日上午11時許，前往臺北縣淡水鎮紅樹林郵
    局，將60,000元匯入丁○○上開國泰銀行帳戶，而詐欺取財
    既遂。
    丁○○即以此方式幫助該成年人恐嚇取財、詐欺取財。嗣乙○○、丙○○、戊○○察覺有異報警。
二、案經臺中縣警察局豐原分局報告臺灣臺中地方法院檢察署檢
    察官呈請臺灣高等法院檢察署檢察長令轉臺灣雲林地方法院
    檢察署檢察官偵查起訴及乙○○訴由雲林縣警察局虎尾分局
    報告臺灣雲林地方法院檢察署檢察官偵查併辦及臺中縣警察
    局豐原分局報告臺灣臺中地方法院檢察署檢察官偵查併辦。
    理    由
壹、程序部分：
一、按被告以外之人於審判外之言詞或書面陳述，除法律有規定
    者外，不得作為證據。又被告以外之人於審判外之陳述，雖
    不符前4條之規定，而經當事人於審判程序同意作為證據，
    法院審酌該言詞陳述或書面陳述作成時之情況，認為適當者
    ，亦得為證據，刑事訴訟法第159條第1項、第159條之5第1
    項定有明文。
二、查本件證人乙○○、丙○○及戊○○於警詢中之證詞；中華
    商業銀行嘉義分行函文、合作金庫銀行虎尾分行函文、中華
    郵政公司函文、國泰世華商業銀行豐北分行函文各1紙為被
    告以外之人於審判外之言詞及書面陳述，惟經被告當庭同意
    作為證據使用，本院審酌各該言詞及書面陳述作成之情況，
    認為適當，自得作為證據，核先敘明。
貳、實體部分：
一、訊據被告丁○○矢口否認有何幫助恐嚇取財及幫助詐欺之罪
    嫌，辯稱：當時沒有皮包，所有存摺都放在車上，密碼寫在
    紙上或存摺上面，提款卡則放在駕駛座右側的手煞車後面置
    物盒，後來車子在斗南典當，被當鋪的人強制拖走，車門鑰
    匙孔有被撬開，存摺等就不見了等語。經查：
  (一)上開犯罪事實，業據證人即被害人乙○○、丙○○及戊○○
    於警詢中證述綦詳，並有金融機構回應狀態（95核交字306
    號卷第7頁）、中華商業銀行嘉義分行函文（同上核交卷第
    34頁至第39頁）、合作金庫銀行虎尾分行函文（同上核交卷
    第第47頁至第50頁）、中華郵政公司函文（同上核交卷第70
    至第72頁）、國泰世華商業銀行豐北分行函文（豐警偵字
    0000000000號卷第11頁至第20頁）、匯款單據（同上豐警偵
    卷第10頁）、臺南區中小企業銀行國內匯款申請書（豐警偵
    字0000000000號卷第5頁）、合作金庫銀行存款憑條1紙（雲
    林縣警察局虎尾分局警卷第4頁）各1紙、合作金庫銀行交易
    資料查詢單、開戶資料（雲林縣警察局虎尾分局警卷第5頁
    至第6頁）、國泰世華銀行豐北分行000000000000帳戶開戶
    資料及交易明細資料影本（豐警偵字0000000000號卷第10
    頁至第16頁）各1份在卷可稽。
  (二)被告雖以前詞置辯，惟查：
  １被告於國泰銀行、合庫銀行、郵局、上海商業銀行（下稱上
    海銀行）等銀行開設帳戶，其中常用的有郵局、國泰銀行，
    上海銀行後來有用，合庫銀行和郵局的往來對象是薪水及自
    己存的，這些簿子都有申請金融卡等情，業據被告供承在卷
    ，又被告亦於本院準備程序中另承其從事餐飲業，之前和現
    在的月收入差不多20,000元，薪水是領現金等語。則衡以被
    告上開自承之收入及金錢往來狀況，何須開設如此數目之帳
    戶？又何以均申請金融卡使用？顯與常情相違。
  ２被告復稱其沒有皮包，所有存摺、印章都放在車上，密碼寫
    在紙上或存摺上面，金融卡則放在駕駛座右側的手煞車後面
    置物盒云云。惟其縱無皮包，亦有固定之住處，復非從事常
    需存提款項之工作，何需將所有存摺、金融卡及印章均帶在
    身上，甚至放在車內？如此豈不提高一起失竊且為人盜領之
    風險？
  ３末被告辯稱其證件、存摺、印章、金融卡及密碼均放置車內
    ，車子被當鋪強制取走，後來發現車門鑰匙有被撬開，沒有
    去查什麼東西不見，領錢時要拿金融卡才發現，手上現在都
    沒有半本簿子，並未掛失云云。查其既稱將所有重要之證件
    均置於車內，甚至把密碼寫在存摺及紙上，則發現車子被強
    制取走，復車門鑰匙有被撬開狀況，衡諸常情均會懷疑有人
    侵入車內偷竊，並因擔憂存款為人盜領一空進而檢查確認，
    其竟毫無懷疑及警覺，亦未為任何查證，又其發現後復未報
    警，也沒有掛失或止付，是其所為在在不符常理，殊難置信
    。
  ４綜上，被告所辯皆與常情相違，顯係臨訟脫免之詞，是其所
    辯不足採信，應非如其所稱遭人竊取冒用云云，而係由其自
    行提供前開國泰銀行與合庫銀行帳戶存摺、金融卡及密碼予
    他人使用，堪以認定。
  (三)又金融帳戶可供款項之存匯、提領，一般人均可輕易申請，
    如作為正常使用之帳戶，並無向他人購買之必要；又存簿本
    身欠缺交易價值，他人願意付出代價購買存摺、提款卡及密
    碼，顯係欲以之作為犯罪使用，以掩護不法；況現今詐欺集
    團利用人頭帳戶詐騙他人錢財，時有所聞，是被告提供其金
    融帳戶存摺、提款卡及密碼予他人時，顯可預見對方係從事
    財產犯罪等不法行為，使用之方式亦與財產犯罪等不法行為
    相關。觀諸本件被告行為時已成年，應有相當智慮可預見上
    情，且即便為非法使用亦不違背被告本意，是其有幫助恐嚇
    取財、幫助詐欺取財之未必故意甚明。
  (四)綜上所述，被告上開幫助恐嚇取財、幫助詐欺之犯行堪以認
    定，應依法論科。
二、論罪科刑之理由
    (一)查刑法於94年1 月7 日修正，同年2 月2 日公布，並於本
      件被告丁○○行為後之95年7 月1 日施行。按行為後法律
      有變更者，適用行為時之法律。但行為後之法律有利於行
      為人者，適用最有利於行為人之法律，刑法第2 條第1 項
      定有明文。刑法第2 條第1 項之規定乃與刑法第1 條罪刑
      法定主義契合，而貫徹法律禁止溯及既往原則，係規範行
      為後法律變更所生新舊法律比較適用之準據法。是刑法第
      2 條本身雖經修正，但刑法第2 條既屬適用法律之準據法
      ，本身尚無比較新舊法之問題，應一律適用裁判時之刑法
      第2 條規定以決定適用之刑罰法律，先予辨明。次按新舊
      法之比較，應就罪刑有關之共犯、未遂犯、想像競合犯、
      牽連犯、連續犯、結合犯，以及累犯加重、自首減輕暨其
      他法定加減原因（如身分加減）與加減例等一切情形，綜
      其全部罪刑之結果而為比較；又刑法第2 條第1 項所稱「
      適用」，係指完整性之適用，是比較新舊法適用法律時，
      應就罪刑有關之一切情形，比較其全部之結果而為整體之
      適用，不能割裂而分別適用新舊法律，最高法院95年度第
      8 次刑庭會議決議、同院88年臺非字第31號判決意旨可資
      參照。本案關於新舊法比較詳如附表所示，經綜合比較結
      果，揆諸前揭最高法院決議及刑法第2 條第1 項前段、後
      段規定之「從舊、從輕」原則，則修正前刑法之規定並無
      不利於行為人，而應予適用，核先敘明。
    (二)被告丁○○基於幫助他人犯恐嚇取財、幫助他人犯詐欺取
      財罪之犯意，參與該犯罪構成要件以外之行為，核其所為
      係犯修正前刑法第30條第1項前段、第346條第1項之幫助
      恐嚇取財罪及第30條第1項前段、第339條第1項之幫助詐
      欺取財罪。被告將其所有之上開帳戶存摺、金融卡及密碼
      提供予真實姓名年籍不詳之成年人，以幫助犯罪事實(一)之
      恐嚇取財及幫助犯罪事實(二)、(三)之詐欺取財，係以同一交
      付帳戶之行為，同時觸犯前開罪名，為想像競合犯，應從
      一重之幫助恐嚇取財罪處斷。公訴人雖僅起訴犯罪事實(三)
      部分，惟犯罪事實(一)、(二)業經移送併案，並與起訴之部分
      有想像競合之裁判上一罪關係，本院自得一併審判，附此
      敘明。被告幫助人犯恐嚇取財罪，為幫助犯，爰依修正前
      刑法第30條第2 項規定，按正犯之刑減輕之。
    (三)爰審酌被告並無構成累犯之前科，此有臺灣高等法院被告
      前案紀錄表1份在卷足考，其貪圖小利，提供帳戶予不法
      之人，使其得以順利掩飾其等非法財產犯罪所得財物，增
      加檢警追緝犯罪之困難，助長犯罪，敗壞社會風氣，又其
      犯後矢口否認，飾詞圖免，全無悔悟之情，及其素行狀況
      、智識程度、犯罪手段等一切情狀，量處如主文所示之刑
      。
三、據上論斷，應依刑事訴訟法第299條第1項前段，刑法第2條
    第1項前段、第346條第1項、第339條第1項，修正前刑法第
    30條第1項、第2項、第55條，罰金罰鍰提高標準條例第1條
    前段，判決如主文。
本案經檢察官甲○○到庭執行職務
中    華    民    國    95    年    11    月    22    日
                  刑事第二庭  審判長  法  官 林  輝  煌
                                      法  官 柯  志  民
                                      法  官 李  貞  瑩
以上正本證明與原本無異。
如不服本判決，應於判決送達後10日內，向本院提出上訴狀。（
須附繕本）
中    華    民    國    95    年    11    月    22    日
                                      書記官  孫  秀  桃
附錄本案論罪科刑法條全文
中華民國刑法第346條（單純恐嚇罪）
意圖為自己或第三人不法之所有，以恐嚇使人將本人或第三人之
物交付者，處6 月以上5 年以下有期徒刑，得併科1 千元以下罰
金。
以前項方法得財產上不法之利益，或使第三人得之者，亦同。
前二項之未遂犯罰之。
中華民國刑法第339條（普通詐欺罪）
意圖為自己或第三人不法之所有，以詐術使人將本人或第三人之
物交付者，處5 年以下有期徒刑、拘役或科或併科1 千元以下罰
金。
以前項方法得財產上不法之利益或使第三人得之者，亦同。
前二項之未遂犯罰之。
附表
┌────────┬────────┬────────┬────────┐
│法        條    │修正前規定      │修正後規定      │新舊法之適用    │
├────────┼────────┼────────┼────────┤
│刑法第339 條第1 │罰金罰鍰提高標準│刑法施行法第1 條│(一)適用舊法。    │
│項、第346條第1項│條例第1 條前段之│之1 規定：「中華│(二)本件被告所犯刑│
│法定刑關於罰金部│規定：「依法律應│民國94年01月07日│法第339 條第1 項│
│分：罰金罰鍰提高│處罰金、罰鍰者，│刑法修正施行後，│、第346條第1項之│
│標準條例第1條前 │就其原定數額得提│刑法分則編未修正│罪法定刑有罰金刑│
│段、現行法規所定│高為2 倍至10倍。│之條文定有罰金者│（銀元1,000 元以│
│貨幣單位折算新臺│」              │，自94年01月07日│下），且為刑法分│
│幣條例第2條、刑 │現行法規所定貨幣│刑法修正施行後，│則編未修正之條文│
│法第33條第5款   │單位折算新臺幣條│就其所定數額提高│而定有罰金刑者，│
│                │例第2 條規定：「│為30倍，但72年06│於刑法施行法第1 │
│                │現行法規所定金額│月26日到94年01月│條之1修正增訂前 │
│                │之貨幣單位為圓、│07日新增或修正之│，其貨幣單位為銀│
│                │銀元或元者，以新│條文，就其所定數│元，是被告所犯刑│
│                │臺幣元之3 倍折算│額提高為3 倍。」│法第339 條第1 項│
│                │之。」          │刑法第33條第5 款│、第346 條第1 項│
│                │刑法第33條第5 款│規定：「罰金：新│之罪罰金刑之提高│
│                │規定：「罰金：1 │臺幣1,000 元以上│標準，於適用罰金│
│                │元以上。」      │，以百元計算之。│罰鍰提高標準條例│
│                │                │」              │第1條前段及現行 │
│                │                │                │法規所定貨幣單位│
│                │                │                │折算新臺幣條例第│
│                │                │                │2 條規定換算為新│
│                │                │                │臺幣時，法定刑罰│
│                │                │                │金部分，應為罰金│
│                │                │                │新臺幣30,000元（│
│                │                │                │乘以2至10，再乘 │
│                │                │                │以3）以下。如適 │
│                │                │                │用刑法施行法第1 │
│                │                │                │條之1規定提高30 │
│                │                │                │倍，則為罰金新臺│
│                │                │                │幣30,000元以下（│
│                │                │                │乘以30）。故關於│
│                │                │                │法定刑為罰金部分│
│                │                │                │之提高標準，新法│
│                │                │                │並非較有利於被告│
│                │                │                │，本案關於刑法第│
│                │                │                │339 條第1 項、第│
│                │                │                │346 條第1 項之罪│
│                │                │                │法定刑罰金提高標│
│                │                │                │準部分，應依刑法│
│                │                │                │第2 條第1 項前段│
│                │                │                │規定，適用行為時│
│                │                │                │之法律即罰金罰鍰│
│                │                │                │提高標準條例第1 │
│                │                │                │條前段及現行法規│
│                │                │                │所定貨幣單位折算│
│                │                │                │新臺幣條例第2 條│
│                │                │                │之規定。        │
│                │                │                │(三)、法定刑罰金部│
│                │                │                │分，依修正前刑法│
│                │                │                │第33條第5 款規定│
│                │                │                │，及罰金罰鍰提高│
│                │                │                │標準條例第1 條前│
│                │                │                │段提高後，再依現│
│                │                │                │行法規所定貨幣單│
│                │                │                │位折算新臺幣條例│
│                │                │                │第2 條換算為新臺│
│                │                │                │幣時，為新臺幣6 │
│                │                │                │元以上至30元以上│
│                │                │                │，依修正後刑法第│
│                │                │                │33條第5 款規定，│
│                │                │                │為新臺幣1,000 元│
│                │                │                │以上，修正後刑法│
│                │                │                │第33條第5 款規定│
│                │                │                │並非較有利於被告│
│                │                │                │，依刑法第2 條第│
│                │                │                │1 項前段規定，應│
│                │                │                │適用修正前刑法第│
│                │                │                │33條第5 款規定。│
├────────┼────────┼────────┼────────┤
│刑法第55條前段  │一行為而觸犯數罪│一行為而觸犯數罪│(一)適用舊法。    │
│想像競合犯      │名，從一重處斷。│名者，從一重處斷│(二)被告一行為侵害│
│                │                │。但不得科以較輕│種類相同與不同之│
│                │                │罪名所定最輕本刑│數個法益，係一行│
│                │                │以下之刑。      │為同時觸犯數罪名│
│                │                │                │，為想像競合犯，│
│                │                │                │而修正後刑法第55│
│                │                │                │條前段但書增訂想│
│                │                │                │像競合從一重處斷│
│                │                │                │時，不得科以較輕│
│                │                │                │罪名所定最輕本刑│
│                │                │                │以下之刑，為法理│
│                │                │                │之明文化，非屬法│
│                │                │                │律之變更，並無比│
│                │                │                │較新舊法之問題，│
│                │                │                │惟應一體適用修正│
│                │                │                │前刑法第55條前段│
│                │                │                │規定從一重之處斷│
│                │                │                │。              │
├────────┼────────┼────────┼────────┤
│刑法第30條      │幫助他人犯罪者，│幫助他人實行犯罪│(一)適用新法。    │
│幫助犯          │為從犯。雖他人不│行為者，為幫助犯│(二)第30條第1 項、│
│                │知幫助之情者，亦│。雖他人不知幫助│  第2 項幫助犯之│
│                │同。            │之情者，亦同。  │  規定，僅作定義│
│                │從犯之處罰，得按│幫助犯之處罰，得│  修正，使適用更│
│                │正犯之刑減輕之。│按正犯之刑減輕之│  為明確，非法律│
│                │                │。              │  變更，自不生新│
│                │                │                │  舊法比較問題，│
│                │                │                │  無現行刑法第2 │
│                │                │                │  條第1 項之適用│
│                │                │                │  ，應適用新法。│
└────────┴────────┴────────┴────────┘


司法院資訊處製作；財團法人民間司法改革基金會備份。
